【裁判字號】    89,重上更(五),347
【裁判日期】    890831
【裁判案由】    懲治盜匪條例
【裁判全文】
臺灣高等法院臺南分院刑事判決        八十九年度重上更(五)字第三四七號 Ｃ
      上  訴  人  台灣嘉義地方法院檢察署檢察官
      上  訴  人
      即  被  告  甲  ○  ○
      指定辯護人  本院公設辯護人  戊  ○  ○
右上訴人等因被告盜匪等案件，不服臺灣嘉義地方法院八十六年度訴字第二一七號中
華民國八十六年六月十八日第一審判決（起訴案號：臺灣嘉義地方法院檢察署八十六
年度偵字第八一○號），提起上訴，經判決後，由最高法院第五次發回更審，本院判
決如左：
      主      文
原判決關於甲○○匪部分撤銷。
甲○○以恐嚇使人將本人之物交付，處有期徒刑拾月。
      事      實
一、甲○○前因殺人罪經最高法院判處有期徒刑九年六月，甫於民國（下同）八十五
    年四月二十日假釋出獄，猶不知悔改，自八十五年至八十六年一月二十三日下午
    四時許，在嘉義市後庄某地及桃園縣蘆竹鄉坑子村三三號等處，連續非法吸用化
    學合成麻醉藥品安非他命多次（此部分已判決確定），致為精神耗弱之人。於八
    十六年一月二十三日晚上七時十五分許，在嘉義市後庄某地及桃園縣蘆竹鄉坑子
    村三三號等處，連續非法吸用化學合成麻醉藥品安非他命多次（此剖分已判決確
    定），致為精神弱之人。於八十六年一月二十三日十九時三十分許，在嘉義縣大
    林鎮南華管理學院大門前，攔阻李利國所有車號ＥＤ﹣八七七０號自小客車，並
    伸手欲拉車門然未得逞，又強行趴上該車引擎蓋上，欲搶奪該車，適該校校門警
    衛丙○○前往阻止，始未得逞（搶奪部分亦處刑確定）。甲○○竟另行起意，意
    圖為自己不法所有，向丙○○恫稱：「我身上有帶槍」，喝令丙○○將其停在門
    口前之ＱＲ－二０六一號自小客車鑰匙交出，丙○○因見甲○○口袋內有疑似兇
    器，乃心生畏懼，自行交付該車之鑰匙，任由江某駕駛該車揚長而去。甲○○於
    取得該車後，明知本身無汽車駕駛執照，竟駕該車橫衝直撞，於同日晚上七時三
    十左右，行經嘉義縣大林鎮頂員林八九號旁，衝撞丁○○住家圍牆，致該圍牆坍
    崩，適乙○○駕駛ＳＣ－二０七一號自小客車行經該處，甲○○又基於前開搶奪
    之概括犯意，以車禍有人受傷為由，攔下乙○○之汽車，請乙○○下車幫忙，甲○○則趁乙○○下車不備之際衝入該車內，並反鎖車門後，加速開車逃逸離去（
    乙○○被害部分亦處刑確定），途中並撞上ＲＵ－五五五０號小貨車( 未據告訴
    ）。嗣於同日晚上八時十分許，甲○○又駕該贓車撞毀國立中正大學側門後，又
    在該校內橫衝直撞，撞毀該校園內阻絕柱乙支，之後甲○○於棄車逃逸時為警查
    獲，並扣得上開車號ＳＣ－二○七一號自用小客車。
二、案經丙○○訴請嘉義縣警察局民雄分局移送臺灣嘉義地方法院檢察署檢察官偵查
    起訴。
      理      由
一、訊之上訴人即被告甲○○矢口否認有何犯行，辯稱：伊因吸用安非他命後已不省
    人事，才會犯下這一連串的案子，伊身上並無兇器，不可能傷人，且警訊時伊未
    清醒云云。但查：（一）右揭以恐嚇方法取得丙○○所有ＱＲ─二○六一號自用
    小客車之事實，業據被告於警訊時坦承不諱，核與被害人丙○○於警訊時供稱：
    「我因見歹徒腰後有類似鼓鼓凸出的兇器，我因「害怕」所以將鑰匙交給他」（
    見警卷第三頁背面），及於偵查中供稱：「我看他口袋有包東西，我正在躊躇之
    時，他突伸手入口袋，我看到即刻把車鎖（鑰匙）給他」（見偵查卷第十四頁）
    。於原審法院供稱：「（被告）叫我鑰匙拿出來，我那時『很怕』，我把鑰匙交
    他」（見原審卷第二十五頁背面）。於本院前審時供稱：「我是因其言語恐嚇，
    心裹『害怕』才交鑰匙給他」（見本院更（一）卷第四十四頁背面）。又供稱：
    不確定他是否有槍，不敢抗拒，『怕』，有意外」（見本院更（二）卷第四十五
    頁背面）。又供稱：「沒見到槍，但我『害怕』，不敢反抗」（見本院更（四）
    卷第五十四頁）之情節相符，復有現場相片多張及丙○○所立具之贓物認領保管
    書一紙在卷可資佐證。（二）被告於警訊時並非不省人事，有其警訊時之錄音帶
    一捲為證，復經原審當庭播放無訛。且被害人丙○○亦供稱被告當時應知其之行
    為（見原審八十六年三月二十八日訊問筆錄），是被告辯稱其當時神智不清，不
    知所為何事云云，顯不可採。（三）被告並無汽車駕照，竟以恐嚇方法取得丙○○之自小客車橫衝直撞，而於毀損丁○○之圍牆後，仍以車禍有人受傷為由，攔
    下乙○○之汽車，佯請乙○○下車幫忙，再搶其車，並反鎖車門後，揚長而去。
    益證被告行為時尚非心神喪失而不省人事，殆無庸疑。（四）次查，被告甲○○
    於八十六年一月二十三日下午四時許，連續非法吸用化學合成麻醉藥品安非他命
    多次，引致精神耗弱狀態。其於行為當時，應屬精神耗弱之人。此有國立成功大
    學醫學院附設醫院八十九年一月二十日（八九）成附醫精神字第○六二一號精神
    鑑定報告書附卷可憑。是被告前開已不省人事，否認有何犯行之辯解，純屬畏罪
    卸責之詞，要不足取。本件被告甲○○意圖為自己不法所有，以言詞恫嚇致丙○○心生畏懼而交付其汽車，事證明確，被告犯行，堪以認定。
二、核被告所為係犯刑法第三百四十六條第一項之恐嚇取財罪。被告行為時已屬精神
    耗弱應依法減輕其刑。公訴人認被告係犯懲治匪條例第五條第一項之強罪云
    云，惟查：懲治盜匪條例第五條第一項第一款之強盜罪，係以意圖為自己或第三
    人不法所有，以強暴、脅迫、藥劑、催眠術或他法致使不能抗拒取他人之物或使
    其交付，為構成要件。所謂致使不能抗拒，係指行為人所施用之強暴、脅迫等非
    法方法，在「客觀上」足使被害人喪失意思自由，並達於不能抗拒之程度者而言
    ；倘未達於此程度，因被害人「主觀上」之畏懼，不敢出而抵抗，任其取得財物
    者，要難以強罪相繩，本件被害人丙○○於歷次訊問時，均係供稱因「怕」、
    「害怕」、或「很怕」而交付財物，不曾言及有「不能抗拒」情形。丙○○於本
    院前審雖曾一次言及「是怕有槍，不能抗拒，才交付」（見本院更（二）卷第四
    十六頁）。但依當時情狀，被告佯稱有槍時，已經「走路搖晃，意識模糊」，已
    據丙○○供明在卷（見本院更（四）卷第五十四頁）。證人李利國亦證稱：「當
    時反應是他喝醉了，他自己也可能不知在作什麼，神智不清，‧‧‧他當時說的
    話，聽不清楚，模糊的」（見本院上訴卷第四十三頁背面）。另到場處理之警員
    張耿棠也結證稱：「（當天）晚上九時左右（抓他時），他躺在馬路上，‧‧‧
    也不跑，我替他作筆錄，胡言亂語，‧‧‧我們讓他先睡覺，‧‧‧隔天早上精
    神仍不好，下午才作筆錄」（見本院更（四）卷第六十四頁背面、第六十五頁）
    。查丙○○身為駐校警衛，先前已阻止被告搶奪李利國之自用小客車嗣被告對其
    施脅迫時，既已「走路搖晃，意識模糊」，依當時情形，在客觀上應未達於致使
    丙○○不能抗拒之程度殆無疑義，被告所為應僅屬恐嚇取財範疇，起訴法條應予
    變更。
三、原審就被告取得丙○○自用小客車部分予以論科，固非無見，然查（一）被告所
    為應係犯恐嚇取財罪，原判決竟論以匪罪，嫌有未合。（二）被告甲○○於行
    為當時已屬精神耗弱狀態，此有國立成功大學醫學院附設醫院精神鑑定報告書附
    卷可佐，已如前述，原審未予鑑定，自嫌速斷。被告甲○○上訴，否認犯罪，雖
    無可取。檢察官上訴意旨，以原判決量刑過輕，指摘原判決不當，亦無理由。惟
    原判決此部分既有上述可議之處，自應就此部分予以撤銷改判，爰審酌被告因殺
    人罪現尚假釋中，不知悛悔，再犯本罪，及其生活狀況，智識程度、手段、犯罪
    時所受之刺激、犯罪後之態度等一切情狀，量處有期徒刑拾月以資懲戒。
據上論結，應依刑事訴訟法第三百六十九條第一項前段、第三百六十四條、第二百九
十九條第一項前段、第三百條、刑法第三百四十六條第一項、第十九條第二項，罰金
罰鍰提高標準條例第一條前段判決如主文。
本案經檢察官劉榮堂到庭執行職務。
中    華    民    國      八十九      年         八      月  三十一     日
                                  臺灣高等法院臺南分院刑事第二庭
                                      審判長法官  游    明    仁
                                            法官  陳    清    溪
                                            法官  蘇    重    信
右正本證明與原本無異。
檢察官如不服本判決，應於判決送達後十日內向本院提出上訴書。
被告不得上訴。
                                      法院書記官  李    珍    鳳
中    華    民    國      八十九      年      九      月      五        日
附錄法條：
刑法第三百四十六條第一項：意圖為自己或第三人不法之所有，以恐嚇使人將本人或
                          第三人之物交付者，處六月以上五年以下有期徒刑，得
                          併科一千元以下罰金。


司法院資訊處製作；財團法人民間司法改革基金會備份。
